【裁判字號】    97,訴,456
【裁判日期】    980114
【裁判案由】    塗銷抵押權設定登記等
【裁判全文】
臺灣雲林地方法院民事判決               97年度訴字第456號
原      告  戊○○
被      告  甲○○
            丁○○
            乙○○
上二人共同
訴訟代理人  己○○
被      告  丙○○
上列當事人間請求塗銷抵押權設定登記等事件，本院於民國97年
12月24日言詞辯論終結，判決如下：
    主  文
被告丙○○與被告丁○○、被告乙○○間就坐落雲林縣口湖鄉○○段九七三之一地號、地目建、面積八十三平方公尺、權利範圍
各為二分之一之土地，於民國九十七年三月二十五日所為之贈與
行為及民國九十七年五月十四日所為之所有權移轉行為，均應予
以撤銷。
被告丁○○及乙○○應將前項不動產於民國九十七年五月十四日
經雲林縣北港地政事務所以贈與為登記原因所為之所有權移轉登
記予以塗銷。
原告其餘之訴駁回。
訴訟費用新台幣捌仟零肆拾元由被告丁○○、乙○○、丙○○負
擔新台幣貳仟伍佰肆拾元，餘由原告負擔。
    事實及理由
一、原告起訴主張：
  (一)被告丙○○與訴外人己○○於民國93年3 月間向其連帶借款
    新臺幣（下同）4,800,000 元，後雖清償部分借款800,000
    元，惟餘款4,000,000 元（下稱系爭借款）清償期屆至後被
    告丙○○拒不清償，原告乃於96年7 月向臺灣高雄地方法院
    （下稱高雄地院）聲請囑託臺灣雲林地方法院查封被告丙○○所有之雲林縣口湖鄉○○段0973地號土地（下稱系爭土地
    ），後於97年3 月7 日經高雄地院97年民新調字第27號核定
    調解成立，乃於同年、月18日撤銷系爭土地之查封。惟被告
    丙○○於96年7 月23日與被告甲○○通謀而為虛偽之意思表
    示，設定500,000 元之抵押權於系爭土地予甲○○，惟其兩
    者間並無任何債權債務關係，上開抵押權之設定自屬虛偽而
    無效，自應予應予塗銷。
  (二)尤有甚者，被告丙○○於設定上開無效抵押權後，為圖躲避
    債務，更將系爭土地無償贈與其子即債務人丁○○及乙○○
    並於97年5 月14日辦理移轉所有權登記完畢，顯有害及原告
    之債權，爰依民法第244 條第1 項、第4 項規定請求撤銷被
    告丙○○、丁○○及乙○○間之贈與行為及移轉所有權之物
    權行為並塗銷所有權移轉登記。
  (三)並聲明：
    確認被告丙○○與甲○○間就坐落雲林縣口湖鄉○○段97
      3 地號、地目建、面積83平方公尺、權利範圍全部之土地
      ，於民國96年7 月23日所為新台幣50萬元之抵押權設定行
      為及所擔保之債權不存在。
    被告甲○○應將上開土地於民國96年7 月23日所為之抵押
      權設定登記予以塗銷。
    被告丙○○與被告丁○○、被告乙○○間就坐落雲林縣口
      湖鄉○○段九七三之一地號、地目建、面積八十三平方公
      尺、權利範圍各為二分之一之土地，於民國九十七年三月
      二十五日所為之贈與行為及民國九十七年五月十四日所為
      之所有權移轉行為，均應予以撤銷。
    被告丁○○及乙○○應將前項不動產於民國九十七年五月
      十四日經雲林縣北港地政事務所以贈與為登記原因所為之
      所有權移轉登記予以塗銷。
二、被告甲○○雖未於言詞辯論期日到庭，惟據其提出之書狀則
    辯以：
    被告甲○○與被告丙○○間確有消費借貸關係，被告丙○○
    向被告甲○○借款50萬元，雙方辦理抵押權設定登記後，被
    告始於96年7 月26日電匯50萬元入被告丙○○之帳戶，故被
    告甲○○與被告丙○○間並無通謀偽意思表示之情形。而原
    告既於96年7 月間既已知被告甲○○與丙○○間有抵押權設
    定登記之事實而依民法第244 條規定請求撤銷上開抵押權之
    設定，惟撤銷權之行使應自知有撤銷原因時起一年內行使，
    原告遲至97年9 月間始請求撤銷抵押權之設定登記，顯已逾
    除斥期間，而不得請求等語。並聲明：原告之訴駁回。
三、被告丙○○、丁○○、乙○○則辯以：系爭土地係其父以丙○○之名義向國有財產局取得，而做為故居及道路間必經之
    空地，被告丙○○受父親之指示才將系爭土地贈與被告丁○○及乙○○，非為規避債務而脫產。此贈與行為與兩造間之
    清償行為並無抵觸，應為法所許。爰聲明：原告之訴駁回。
四、得心證之理由
  (一)按債務人所為之無償行為，有害及債權者，債權人得聲請法
    院撤銷之。債務人所為之有償行為，於行為時明知有損害於
    債權人之權利者，以受益人於受益時亦知其情事者為限，債
    權人得聲請法院撤銷之。債權人依第1 項或第2 項之規定聲
    請法院撤銷時，得並聲請命受益人或轉得人回復原狀。前條
    撤銷權，自債權人知有撤銷原因時起，一年間不行使而消滅
    。民法第244 條及第245 條分別定有明文。又按債務人所有
    之財產除對於特定債權人設有擔保物權外，應為一切債務之
    總擔保（最高法院48年度台上字第1750號判例要旨參照），
    且依修正後之民法第244 條之規定，聲請撤銷害及債權之行
    為者應以債務人因其行為而陷於無資力為限，最高法院90年
    度第4 次民事庭會議決議參照。且該條之撤銷權，其客體乃
    包括債務人所為之債權行為及物權行為，債權人行使此項撤
    銷權，可同時訴請撤銷債務人所為之債權行為及物權行為。
  (二)經查：原告於審理時自承其於96年7 月間即已知被告丙○○
    與被告甲○○於96年7 月23日就系爭土地設定抵押權（見卷
    47頁反面），本件原告於97年9 月30日起訴，依上開規定可
    知，其撤銷權已因一年間不行使而消滅，故本件原告起訴請
    求被告丙○○及被告甲○○應撤銷系爭土地之抵押權設定登
    記即無從允許。又縱原告未逾一年之期間而得請求，惟按，
    「民事訴訟如係由原告主張權利者，應先由原告負舉證之責
    ，若原告先不能舉證，以證實自己主張之事實為真實，則被
    告就其抗辯事實即令不能舉證，或其所舉證據尚有疵累，亦
    應駁回原告之請求。」、「第三人主張表意人與相對人通謀
    而為虛偽意思表示者，該第三人應負舉證之責。」最高法院
    17年上字第917 號、48年台上第29號判例可資參考。本件原
    告起訴主張被告丙○○與甲○○間就系爭土地於96年7 月23
    日所設定之抵押權乃出於通謀虛偽所為，應屬無效。惟其僅
    提出高雄地院95年度訴字第4166號判命被告丙○○、訴外人
    己○○清償借款之判決證明原告與被告丙○○間確實存有債
    權債務關係。至本案其主張被告丙○○將系爭土地設定抵押
    權予甲○○乙節乃出自兩者之通謀意思表示部分，則未舉任
    何證據以茲證明，此觀97年12月1 日言詞辯論筆錄原告稱：
    「除了判決書（即上開高雄地院95年度訴字第4166號判決）
    以外，並沒有其他證據可以證明」自明。此外，被告丙○○
    提出其於華南商業銀行股份有限公司之存摺影本證明其與甲○○間確有借貸之事實存在，原告對此亦無意見。本件原告
    僅以被告丙○○積欠借款債務迄未清償，即遽予推論其以系
    爭土地設定抵押權與被告甲○○屬通謀虛偽意思表示，尚屬
    無據，未盡舉證之能事以實其說，此部分主張亦無理由，不
    應准許。
  (三)復查，原告主張被告丙○○與訴外人己○○於93年3 月16日
    連帶向其借款4,800,000 元，業經高雄地院95年度訴字第41
    66號判決確定在案，被告事後給付原告800,000 元現尚欠原
    告400 萬元及利息之事實，為被告所自認，並有調解書附卷
    可稽，自堪信為真實。又原告主張被告丙○○將系爭土地無
    償贈與其子即被告丁○○及乙○○，並於97年5 月14日辦理
    移轉所有權登記完畢，顯有害及原告之債權之事實，業據其
    提出土地登記簿謄本附卷可稽，亦為被告所自認，亦堪信為
    真實。本件主要審酌之處在於被告丙○○與丁○○乙○○間
    之無償行為是否會害及原告之債權？且被告丙○○是否因其
    行為而陷於無資力之狀態？經查：被告丙○○自稱其無業已
    逾年餘，名下除系爭土地外更無恆產，系爭債務屆清償期後
    ，其按月足額繳息至97年3 月即因無力負擔出現不足額付息
    ，利息每月需付16600 元，而97年5 月份利息只付5 千元，
    97年6 月至10月每月僅付2 千元等情，業據其提出97年3 月
    至同年10月之郵政匯款單據影本8 紙為憑，並為原告不爭執
    ，自堪信為真實，由上開情形可知，被告資力減損已達無力
    清償債務之程度。是被告丙○○贈與系爭土地予被告丁○○
    、乙○○，並完成所有權移轉登記之債權及物權行為已使被
    告丙○○之積極財產發生減損，並達無力償還原告債權之程
    度，顯有害及其債權，核與民法第244 條第1 項之規定並無
    不合，原告請求撤銷被告丙○○、丁○○及乙○○間贈與系
    爭土地之債權契約及移轉系爭土地所有權登記之物權行為，
    自應准許。
  (四)本院既將被告丙○○、丁○○及乙○○間就系爭土地所有權
    移轉登記所憑之贈與債權行為及所有權移轉之物權行為予以
    撤銷，依首揭說明可知，原告自得依民法第244 條第4 項之
    規定，請求被告丁○○、乙○○負回復原狀之責。被告丙○○雖辯稱系爭土地係由其父指示家產代傳於子嗣而讓與其子
    即被告丁○○、乙○○，惟查被告丙○○既積欠原告系爭借
    款，其系爭土地經原告聲請強制執行予以查封，於97年3 月
    27日調解成立後旋即撤銷對系爭土地之執行程序，詎被告丙○○隨即將之無償贈與並移轉登記與被告丁○○、乙○○，
    有害原告債權之求償，自應為被告丙○○所明知，則原告依
    民法第244 條第4 項前段請求被告丙○○、丁○○及乙○○
    應將系爭土地於97年5 月14日以贈與為原因所為之所有權移
    轉登記予以塗銷，為有理由，應予准許。
五、本件事證已臻明確，兩造其餘主張陳述及所提之證據，經審
    酌後於本件判決結果無影響，爰不逐一論述，附此敘明。
六、據上論結，本訴原告之訴部分有理由，部分無理由，依民事
    訴訟法第79條，判決如主文。
中    華    民    國    98    年    1     月    14    日
                  民事第一庭    法  官  黃瑞井
以上正本係照原本作成。
如對本判決上訴，須於判決送達後廿日內向本院提出上訴狀。
中    華    民    國    98    年    1     月    14    日
                                書記官  林美鳳


司法院資訊處製作；財團法人民間司法改革基金會備份。
